【裁判字號】    89,上訴,1719
【裁判日期】    890316
【裁判案由】    偽造有價證券等
【裁判全文】
臺灣高等法院刑事判決                          八十九年度上訴字第一七一九號
    上  訴  人
    即  被  告  丙○○
    指定辯護人  本院公設辯護人
右上訴人因偽造有價證券等案件，不服臺灣板橋地方法院八十八年度訴字第一一二六
號，中華民國八十九年三月十六日第一審判決（起訴案號：臺灣板橋地方法院檢察署
八十七年度偵字第二五七九０號、八十八年度偵字第三一九０號），提起上訴，本院
判決如左：
    主    文
上訴駁回。
    事    實
一、丙○○（原名黃榮梂，民國八十六年十月二十四日更名丙○○）於八十四年七月
    間某日，得知乙○出售臺北市○○路○段八十九號二樓房地，有價款收入，竟意
    圖為自己不法之所有，至臺北縣新店市○○路六十五巷二十號乙○住處向乙○佯
    稱：如將錢交其放貸，每月可賺取二分之較高利息，使乙○不疑有他而陷於錯誤
    ，於同年八月十四日在上開住處將新臺幣（下同）五十萬元交予丙○○，丙○○
  當場從中取一萬元予乙○，作為第一個月之利息，並應乙○要求書立借據一紙，
    載明於同年九月十四日清償。詎丙○○於取得上開款項後，僅於次月將一萬元利
    息匯予乙○後，便未再付分文，復不知去向，至八十五年間始被乙○找到，丙○○乃答應每月清償二萬元，惟僅還第一期款後又爽約，經乙○於八十六年十二月
    間向台灣板橋地方法院三重簡易庭提起民事訴訟請求丙○○清償借款，雙方於八
    十七年一月十五日成立調解，丙○○同意自八十七年三月起，每月六日給付二萬
    元給伊，至全部清償為止，詎其支付第一期二萬元後，又未再支付分文，乙○始
    知受騙。
二、丁○○於八十五年十二月間購買坐落臺北市○○○路○段十四號一樓房地，於同
    年十二月二十六日向臺北市○○○路○段五十二號美商花旗銀行股份有限公司台
    北分行（以下簡稱花旗銀行）申請貸款，並委由友人陳順武辦理相關事宜，陳順
    武再委託丙○○辦理貸款手續，丁○○並依花旗銀行要求於同年十二月二十八日
    在該銀行開立第000000000號支票帳戶，請領第0000000號至第0000000
    號支票共五十張，其中除簽發二紙支票給花旗銀行作為還款保證及火災保險費用
    ，及另一紙支票因誤寫作廢外，其餘四十七紙空白支票則交由陳順武保管。嗣丁○○於八十六年二月間將上開房地售予曹順良，於同年三月十四日至花旗銀行辦
    裡轉貸手續，並於同年三月二十一日關閉上開支票帳戶，嗣丙○○陪同陳順武至
    花旗銀行繳銷剩餘之四十七張空白支票，因陳順武有事先行離去，將四十七張空
    白支票託丙○○繳還花旗銀行，詎丙○○竟意圖為自己不法之所有，將該四十七
    紙空白支票侵占入己，並於不詳時地委由不知情之刻印店偽造丁○○印章一枚後
    ，基於不法所有之概括犯意，自八十七年四月間起至同年九月間止，隱瞞其資力
    不佳之事實，連續至桃園市○○路○段三一七號甲○○公司內，或在臺北縣新店
    市約定地點向甲○○詐借款項，並持偽造之丁○○印章簽發如附表一所示支票共
    十一紙，再背書後交予甲○○作為借款擔保之用，足生損害於丁○○，甲○○因
    信賴丙○○有客票擔保，不疑有他而陷於錯誤，先後貸予款項共計五百三十五萬
    元。嗣甲○○於八十七年八月二十九日將附表編號十及十一所示二紙支票提示，
    因該支票帳戶已關閉而不獲付款，甲○○始查悉上情。
三、案經乙○訴請臺灣板橋地方法院檢察署檢察官偵查，暨由丁○○、甲○○訴請臺
    灣臺北地方法院檢察署檢察官呈請臺灣高等法院檢察署檢察長令轉臺灣板橋地方
    法院檢察署檢察官偵查起訴。
    理    由
一、訊據被告丙○○對其分別於前揭時向乙○借款五十萬元，及簽發如附表一所示丁○○之支票後持向甲○○借款之事實，固坦承不諱，惟矢口否認有何詐欺犯行，
    辯稱：伊取得乙○出借之款項後，轉借予友人神希公司負責人謝偉斌，謝偉斌前
    後共向伊借款達三百三十二萬元，並開立支票給伊，但支票屆期均未兌現，又伊
    於八十四年十二月三十一日將坐落臺北縣淡水鎮○○路一二二號五樓房屋售予謝
    偉斌，尾款一百八十萬元，謝偉斌亦積欠未付，復避往大陸。另伊於八十六年出
    資六十萬元與鄭玉堂經營便當店，嗣遭鄭玉堂將該店侵占，伊因遭人倒債受重大
    損失，一時經濟困難，才無法還款。又丁○○印章係伊替她辦房屋貸款時代刻，
    非擅自偽造，支票係陳順武交給伊繳回花旗銀行，因向甲○○調借現金，甲○○
    要求要有支票作擔保，伊才用丁○○印章簽發附表一之支票給甲○○，伊無詐欺
    乙○及甲○○之故意，亦未偽造丁○○之印章云云。
二、惟經查前揭事實欄一、所示事實，業據告訴人乙○於偵查中及本院調查審理時指
    訴甚詳稱：伊於八十四年三月間將坐落於臺北市○○路○段八十九號二樓房地委
    託信義房屋公司陳先生出售，因一時未能售出，而伊子作生意急需資金週轉，乃
    透過陳先生認識被告，被告當時自稱係代書，伊遂以上開房地設定抵押，向被告
    借得二百萬元。嗣上開房地於八十四年七月間售出，伊遂將借款清償被告，被告
    知悉後便對伊稱可將賣房子的錢放在他那邊，利息會算高些，如果伊須用錢，可
    馬上將錢還伊等語，伊起先不答應，經不住被告一再遊說，乃於同年八月十四日
    從銀行提領五十萬元給被告，被告旋從中抽一萬元給伊，說是第一個月之利息，
    被告原本拿了錢就要走，伊覺得不對，便要求被告書立借據為憑，被告才出具借
    據一紙，言明同年九月十四日還清五十萬元，錢交被告後，被告僅在第二個月匯
    一萬元利息給伊，便未再付分文，迄八十五年間伊才再找到被告要求還款，被告
    答應每月還二萬元，但只還一次便又爽約，伊遂於八十六年十二月間向臺灣板橋
    地方法院三重簡易庭訴請被告清償借款，被告在法院與伊成立調解，同意自八十
    七年三月起，每月六日給付二萬元給伊，至全部清償為止，並保證一定還款，詎
    僅給付第一期二萬元後，又未再支付分文，經伊催討，被告一再以各種理由拖延
    搪塞，伊始知受騙等語（見八十七年度偵字第二五七九０號卷第一頁至第三頁、
    第十二頁背面至第十三頁、第十七頁，及原審卷第二十一頁、二十二頁），並有
    被告書立之借據、及原審三重簡易庭八十六年度重調字第一四四八號調解筆錄影
    本各一紙附卷可稽（見八十七年偵字第二五七九○號卷第五頁、六頁），被告對
    於上開向乙○借款之事實始復不否認，足徵被告有前揭事實所示之犯行。
三、次查前揭事實欄二、所示事實，業據告訴人丁○○於檢察官訊問時，及原審審理
    中指稱：伊係與陳順武及被告一同前往花旗銀行申請貸款，依該銀行規定，辦理
    貸款須在該銀行開立支票帳戶，伊親自開立第000000000號支票帳戶，請領五十
    張空白支票，辦貸款手續時簽發三張支票給花旗銀行，之後便未再使用，並將剩
    餘空白支票交予陳順武保管，關戶時亦係伊親自前往花旗銀行辦理，伊委託被告
    代辦手續時並未交任何印章給被告，亦未同意被告代刻印章，附表支票上之印文
    非伊之印章，伊辦貸款及開戶之印章均係圓形印章，關戶時係伊一人前往，另再
    請陳順武將未用完之空白支票還給花旗銀行，迄八十七年九月間接到甲○○通知
    ，稱其持有伊簽發之支票十餘張，經伊追查才知遭被告冒簽支票等語（見八十七
    年度偵字第二二五七三號卷第一頁背面至第二頁、第十三頁背面至第十四頁、第
    二十一頁、第二十二頁、八十八年度偵字第三一九０號卷第十六頁背面、及原審
    卷第二十三頁、第五十九頁、六十頁）。又據證人陳順武於檢察官訊問及原審調
    查時到庭結證稱：被告當時係代書，花旗銀行辦理貸款之李如晶襄理係被告介紹
    ，丁○○在花旗銀行開立支票帳戶後，簽發三紙支票交給花旗銀行，其中一紙係
    繳火災保險之保險費用，並將剩下四十七張空白支票交伊保管，嗣丁○○關戶後
    ，伊與被告及另一股東楚小姐一起至花旗銀行欲繳還剩餘支票，因當時李襄理很
    忙，伊便將支票交給被告託其辦理手續，伊與楚小姐先行離開，伊未委託被告代
    刻丁○○意印章，丁○○印鑑章係圓形的等語（見上開第二二五七三號卷第二十
    頁背面至第二十一頁、第二十二頁、第三一九０號卷第十六頁背面至第十七頁、
    原審卷第五十九頁背面、六十頁）。復據證人即花旗銀行人員李如晶於檢察官偵
    查中證稱：貸款開立支票帳戶關戶時，未必須要將請領之空白支票繳回，如繳回
    銀行會有紀錄，伊負責貸款業務，不負責關戶，本件貸款係陳順武帶丁○○來找
    伊，結清當日陳順武與被告有來，伊未經手剩餘之空白支票，有無放在伊桌上已
    不記得等語（見上開第三一九０號卷第二十四頁背面至第二十五頁）。
四、嗣原審函查有花旗銀行丁○○貸款資料及其第000000000號支票帳戶結果，丁○○係於八十五年十二月二十六日至花旗銀行申請貸款一千六百五十萬元，簽發本
    票一紙，於同年月二十八日開立上開支票存款帳戶，至八十六年三月十四日辦理
    貸款人變更，有該銀行八十八年八月二十四日（八八）消管字第二一０八號函及
    所附本票、貸款帳目明細等在卷可參（見原審卷第六十四頁至六十八頁），上開
    本票上丁○○之印章係圓形印章。又上開蔡票娟支票帳戶之印鑑亦屬圓形印章，
    有該銀行八十八年五月五日（八八）消管字第一一四二號、第一一五九號函所附
    丁○○開戶、關戶申請書及印鑑卡在卷可查。再經本院函查臺北市古亭地政事務
    所，丁○○於八十六年二月十九日將前揭房地售予案外人曹順良，有該地政事務
    所八十八年十月十一日北市古地三字第八八六一二九八一００號函及所附土地登
    記申請書、地政規費存根、土地建築改良物買賣所有權移轉契約書、土地增值稅
    、契稅繳款書、公證書等在卷可考（見原審卷第九十一頁至一○五頁），觀之丁○○於上開文件內所使用之印鑑，亦係圓形印章，且復經丁○○於原審供稱：「
    我銀行用的章都是圓章，也沒有同意黃幫我刻印章」（見原審卷五十九頁）等語
    無訛。且本案被告在事發後曾於八十七年九月八日書立切結書一紙，自承將丁○○之四十七紙空白支票侵占入己，及偽刻丁○○印章並簽發如附表所示支票十一
    紙作為向甲○○借款擔保之用之事實，有該紙切結書在卷足憑（見八十七年偵字
    第二二五七三號卷第三頁）。是被告於原審審理時或本院辯稱附表一所示支票上
    之丁○○方形印章係丁○○委託伊辦理貸款手續時代刻云云，顯然不足採信。
五、再查告訴人甲○○於偵審中指訴稱：被告自八十七年四月間起至同年九月間止，
    多次至伊桃園市○○路○段三一七號公司或在臺北縣新店約定地點向伊調借現金
    ，並拿附表一編號一至九所示丁○○之客票背書後供擔保，伊因信賴被告有客票
    擔保，遂借予款項，八十七年八月初，伊通知被告先前所借於同年八月二十日及
    二十三日將到期之二筆借款五十萬元及六十萬元到期後不再續借，然被告屆期並
    未還款，並要求延期，故再拿附表一編號十及十一所示之丁○○客票背書後給伊
    ，並保證屆期一定清償，伊當時告訴被告屆期如未能以現金換回支票，將予以提
    示，但被告屆期仍未還款，伊便將該二紙支票存入伊在華信銀行桃園分行帳戶，
    然該支票帳戶已於八十六年三月間關戶，致遭退票，經伊催討，被告便又拿附表
    二所示客票二紙給伊，並簽立切結書二紙，但屆期仍遭退票，被告復置之不理，
    總計被告向伊借款五百三十五萬元均未償還等語（見上開第二二五七三號卷第十
    三頁背面、八十七年度偵字第二四一五九號卷第一頁背面至第三頁、臺灣板橋地
    方法院檢察署八十八年度偵字第三一九０號卷第十二頁背面、第十七頁、原審卷
    第二十一頁至二十四頁），並有附表一所示被告冒丁○○名義簽發之支票共十一
    紙、附表二所示支票及退票理由單各二紙、及切結書二紙附卷可稽。經原審分別
    函查附表二所示二紙支票帳戶結果，編號一王連春於臺灣土地銀行南新莊分行第
    000-000-00000-0號支票存款帳戶截至目前為止，僅附表二編號一之支票有退票
    紀錄，尚未列為拒絕往來戶，有原審卷附該銀行八十八年八月六日南莊存字第八
    八０００五六號函及所附退票明細一紙可稽（見原審卷第六十三頁）。編號二陳
    光輝在華南商業銀行敦化分行第000000000000號支票存款帳戶，自八十七年九月
    二十五日起大量退票，於同年十月二十三日經公告列為拒絕往來戶，有該銀行八
    十八年八月六日（８８）華敦存字第０一一六號函及所附退票記錄查詢單七紙可
    查（見原審卷第四十八頁至五十二頁）。
六、本案被告雖辯稱借款予友人神希公司負責人謝偉斌達三百三十二萬元，及謝偉斌
    尚欠伊售屋尾款一百八十萬元，及投資六十萬元與鄭玉堂經營便當店，遭鄭玉堂
    將該店侵占云云，然查被告偵查中所舉謝偉斌簽發之支票票載日期均在八十五年
    十一月至八十六年一月間，而鄭玉堂簽立之切結書及本票，亦在八十六年六月二
    十四日，然本案被告向告訴人乙○借款時間係在八十四年八月十四日，約定清償
    日在八十四年九月十四日，期間相距年餘，被告辯稱向乙○借款後轉借謝偉斌云
    云，顯屬不實與圖卸責之詞，不足為信。又經原審函查高雄區中小企業銀行台北
    分行神希實業有限公司謝偉斌甲存帳戶，該帳戶自八十五年十一月十一日起退票
    ，先後退票達二十五張，於八十五年十一月二十九日拒絕往來，有該銀行八十八
    年十月二十九日（８８）高銀總台北字第二三六號函及所附退票明細資料可稽（
    見原審卷第一二一頁），如被告所辯遭謝偉斌及鄭玉堂倒帳屬實，則其在八十七
    年四月至九間向告訴人甲○○借款之時，顯然已處於資力不佳之狀況，其猶隱瞞
    經濟狀況不佳之事實，侵占丁○○支票後加以偽造，持以行使交付甲○○，使甲○○誤信其有客票擔保而貸予款項，待附表一編號十、十一之支票經甲○○提示
    遭退票，又書立切結書及持附表二所示屆期因存款不足之客票以為搪塞，其有意
    圖為自己不法所有之主觀犯意至為灼然，且有侵占、偽造支票、及詐欺取財之行
    為事實甚明，是被告前開所辯或稱係被告倒債云云，無非事後避重就輕圖卸之詞
    ，顯難採信，是本件被告犯行事證明確，依法應予論罪科刑。
七、被告將陳順武託其轉交花旗銀行之丁○○四十七紙空白支票侵占入己，核其所為
    係犯刑法第三百三十五條第一項之侵占罪。其利用不知情之刻印店偽刻丁○○方
    形印章，係利用無犯罪故意之人實施犯罪，為間接正犯，進而偽造附表一所示支
    票，在支票上偽造丁○○印文，核其所為係犯刑法第二百零一條第一項之偽造有
    價證券罪。其偽造丁○○印章、印文係偽造有價證券之部分行為，為偽造有價證
    券罪吸收，而其偽造丁○○支票後持向甲○○詐借款項，其行使偽造有價證券之
    低度行為應為偽造之高度行為吸收，應論以偽造有價證券罪。而其先後多次偽造
    有價證券行為，時間緊接，犯罪構成要件相同，顯係基於概括犯意為之，應依連
    續犯論以一罪，並依法加重其刑。又被告先後多次向告訴人甲○○詐借金錢，核
    其所為係犯刑法第三百三十九條第一項之詐欺取財罪。其先後多次詐欺取財行為
    ，時間緊接，犯罪構成要件相同，顯亦係基於概括犯意為之，應依連續犯論以一
    罪，並依法加重其刑。再其所犯上開侵占、連續偽造有價證券、連續詐欺取財三
    罪間，有方法結果之牽連犯關係，應從較重之連續偽造有價證券處斷。公訴意旨
    雖認丁○○之四十七紙空白支票係由被告所竊取，被告所為該當刑法第三百二十
    一條第一項之普通竊盜罪嫌云云，惟查該等空白支票係陳順武因有事須先行離開
    而託被告繳回花旗銀行，業經陳順武於原審調查時陳明在卷，則被告對該等支票
    係基於受託關係而持有，其易持有為所有之意思將該等支票私吞入己，顯係侵占
    ，起訴法條既有未洽，應予變更。另被告向告訴人乙○詐欺借款之行為，另該當
    刑法第三百三十九條第一項之詐欺取財罪。其向乙○及向甲○○詐借款項之行為
    時間相距達二年半，顯係另行起意，難認有概括犯意之連續犯關係，應分論併罰
    。原審審酌被告多次向人詐借金錢不還，又侵占他人空白支票後加以偽造，作為
    詐欺取財之擔保，其犯罪之動機目的、手段、所生危害、犯罪後僅與告訴人乙○
    成立還款之和解，未能與甲○○達成清償債務之協議等一切情狀，分別量處有期
    徒刑伍月，及處有期徒刑年陸月，並定應執行刑年捌月，於法並無不合，量
    刑亦稱妥適，上訴人（即被告），空言徒稱原審判決認事用法違誤，未具上訴理
    由，應無理由，應予駁回。
八、附表一所示偽造之丁○○支票共十一紙，依刑法第二百零五條規定宣告沒收。偽
    造之丁○○印章一枚，雖未經扣案，然既無積極證據證明業已滅失，應依刑法第
    二百十九條規定宣告沒收。至附表一所示支票上偽造之丁○○印文，已隨同偽造
    之支票一併沒收，爰不再另依刑法第二百十九條規定宣告沒收。再除附表一所示
    經被告偽造之支票外，丁○○其餘空白支票雖係被告因侵占犯罪所得之物，然未
    經扣案，且被告供稱業已丟棄滅失，爰不再予以宣告沒收，附此敘明。
據上論斷，應依刑事訴訟法第三百六十八條，判決如主文。
本案經檢察官陳維練到庭執行職務
中      華      民      國      九十     年      一      月    二十   日
                                         臺灣高等法院刑事第一庭
                                             審判長法  官  李  相  助
                                                   法  官  王  振  興
                                                   法  官  蔡  光  治
右正本證明與原本無異。
偽造有價証券部分如不服本判決應於收受送達後十日內向本院提出上訴書狀，其未敘
述上訴之理由者並得於提起上訴後十日內向本院補提理由書（均須按他造當事人之人
數附繕本）。
詐欺部分不得上訴。
                                                   書記官  王  才  生
中    華    民    國     九十     年       二       月       二         日
附錄：本案論罪科刑法條全文
刑法第二百零一條
  意圖供行使之用，而偽造、變造公債票、公司股票或其他有價證券者，處三年以上
  十年以下有期徒刑，得併科三千元以下罰金。
  行使偽造、變造之公債票、公司股票或其他有價證券，或意圖供行使之用，而收集
  或交付於人者，處一年以上七年以下有期徒刑，得併科三千元以下罰金。
刑法第三百三十五條第一項
  意圖為自己或第三人不法之所有，而侵占自己持有他人之物者，處五年以下有期徒
  刑、拘役或科或併科一千元以下罰金。
刑法第三百三十九條第一項
  意圖為自己或第三人不法之所有，以詐術使人將本人或第三人之物交付者，處五年
  以下有期徒刑、拘役或科或併科一千元以下罰金。
附表一
 ┌──┬────┬─────┬──────┬───┬──────┐
 │編號│ 票 號  │票載日期  │   金  額   │發票人│ 付 款 人   │
 │    │        │          │   新臺幣   │      │            │
 ├──┼────┼─────┼──────┼───┼──────┤
 │ 一 │0000000 │87. 9. 3  │  300,000元 │丁○○│美商花旗銀行│
 ├──┼────┼─────┼──────┤      │台北分行    │
 │ 二 │0000000 │87. 9. 27 │  200,000元 │      │            │
 ├──┼────┼─────┼──────┤      │            │
 │ 三 │0000000 │87. 9. 27 │  400,000元 │      │            │
 ├──┼────┼─────┼──────┤      │            │
 │ 四 │0000000 │87. 9. 27 │  550,000元 │      │            │
 ├──┼────┼─────┼──────┤      │            │
 │ 五 │0000000 │87. 9. 6  │  300,000元 │      │            │
 ├──┼────┼─────┼──────┤      │            │
 │ 六 │0000000 │87. 9. 26 │  400,000元 │      │            │
 ├──┼────┼─────┼──────┤      │            │
 │ 七 │0000000 │87. 9. 14 │1,100,000元 │      │            │
 ├──┼────┼─────┼──────┤      │            │
 │ 八 │0000000 │87. 9. 14 │  600,000元 │      │            │
 ├──┼────┼─────┼──────┤      │            │
 │ 九 │0000000 │87. 9. 14 │  400,000元 │      │            │
 ├──┼────┼─────┼──────┤      │            │
 │ 十 │0000000 │87. 8. 31 │  600,000元 │      │            │
 ├──┼────┼─────┼──────┤      │            │
 │十一│0000000 │87. 8. 27 │  500,000元 │      │            │
 └──┴────┴─────┴──────┴───┴──────┘
附表二
 ┌──┬─────┬─────┬─────┬───┬──────┐
 │編號│ 票 號    │ 票載日期 │ 金  額   │發票人│ 付 款 人   │
 │    │          │          │ 新臺幣   │      │            │
 ├──┼─────┼─────┼─────┼───┼──────┤
 │ 一 │EB0000000 │87. 9. 17 │600,000元 │王連春│臺灣土地銀行│
 │    │          │          │          │      │南新莊分行  │
 ├──┼─────┼─────┼─────┼───┼──────┤
 │ 二 │DB0000000 │87. 9. 25 │500,000元 │陳光輝│華南商業銀行│
 │    │          │          │          │      │敦化分行    │
 └──┴─────┴─────┴─────┴───┴──────┘


司法院資訊處製作；財團法人民間司法改革基金會備份。
